ACORDAO-COMPLETO-2452280

ACÓRDÃO 2996/2021 ATA 5/2021 - SEGUNDA CÂMARA

VISTOS, relatados e discutidos estes Embargos de Declaração opostos pela Sra. Maria Fonseca Falkembach contra o Acórdão 7326/2020-TCU-Segunda Câmara;
ACORDAM os Ministros do Tribunal de Contas da União, reunidos em Sessão da Segunda Câmara, com fulcro nos artigos 32, inciso II, e 34 da Lei 8.443/1992 c/c art. 287 do Regimento Interno do TCU e diante das razões expostas pelo Relator, em:
9.1. conhecer dos Embargos de Declaração para, no mérito, rejeitá-los;
9.2. dar ciência desta deliberação à responsável;
9.3. ordenar que a Secretaria de Gestão de Processos (Seproc) , caso não encontre o endereço do causídico e da embargante nas bases oficiais, promova a comunicação de cientificação da presente decisão em ambos os endereços fornecidos nos presentes embargos de declaração (peças 121 e 122) , antes de notificá-los por meio de edital.

Embargos de Declaração interpostos pela Sra. Maria Fonseca Falkembach (peças 121 e 122), contra o Acórdão 7326/2020-TCU-2ª Câmara

Segunda Câmara

Ministério da Cultura (extinta).

3. Interessados/Responsáveis/Recorrentes:
3.1. Interessado: Ministério da Cultura (extinta).
3.2. Responsáveis: Associação Cultural Deposito do Teatro (05.315.570/0001-94); Maria Fonseca Falkembach (XXX.748.090-XX); Sandra Denise Possani (XXX.943.520-XX)
3.3. Recorrente: Maria Fonseca Falkembach (XXX.748.090-XX).

13.1. Ministros presentes: Bruno Dantas (Presidente), Aroldo Cedraz (Relator) e Raimundo Carreiro.
13.2. Ministro-Substituto convocado: Marcos Bemquerer Costa.
13.3. Ministro-Substituto presente: André Luís de Carvalho.

AROLDO CEDRAZ

Ministro Aroldo Cedraz.

Trata-se de Embargos de Declaração interpostos pela Sra. Maria Fonseca Falkembach (peças 121 e 122) , contra o Acórdão 7326/2020-TCU-Segunda Câmara, transcrito a seguir:
	I - DA TEMPESTIVIDADE DOS EMBARGOS DE DECLARAÇÃO
	O Edital de Notificação n. 1.868/2020-TCU/SEPROC foi publicado em 22-12-2020 no Diário Oficial da União. Muito embora haja referência ao nome do procurador no documento, ele foi dirigido à Embargante. A razão para tal foi a apontada não localização do procurador e da parte para a regular cientificação do acórdão de julgamento da Tomada de Contas Especial. Por isso, foram aplicadas as disposições do inciso III do artigo 22 da Lei n. 8443/92, do inciso III do artigo 179 e do inciso III do artigo 183, ambos do Regimento Interno desse Tribunal.
	A redação do Edital é diminuta. Ela não exibe as razões de fundamento pelas quais as contas foram julgadas irregulares pelo Colegiado. Além disso, o documento, muito embora, advirta a parte acerca do tempo de 15 (quinze) dias para o recolhimento dos valores, nada fala acerca da possibilidade interposição de recurso e seu respectivo prazo de interposição. 
	Está ausente, igualmente, o prazo de espera do Edital. Essa disciplina [obrigatória] consta do inciso III do artigo 257 do Código de Processo Civil vigente, aplicável a esse feito por força do enunciado da Súmula 103 desse Tribunal. Por conta disso, a Embargante apresenta seu Recurso no menor tempo possível, observando, como termo inicial o prazo, o primeiro dia útil seguinte à data de sua publicação.
	 A publicação do Edital de Notificação ocorreu em 22-12-2020, terça-feira; o primeiro dia útil seguinte foi 23-12-2020, quarta-feira, logo, data correspondente ao [suposto] termo inicial do prazo. O cômputo é realizado em conformidade com o que estabelece o inciso II do artigo 30 da Lei n. 8443/92 e inciso III do artigo 183 e artigo 185, ambos do Regimento Interno dessa Corte e, ainda, o com o artigo 224 do Código de Processo Civil vigente. Isso quer dizer que o termo final fora fixado em 1-1-2021, sexta-feira, Feriado Nacional, nos termos do inciso I do artigo 1º da Portaria 430, de 30-12- 2020, do Ministério de Estado da Economia e, ainda, do inciso I do artigo 1º da Portaria n. 10, 20-1-2020, da Presidência desse Tribunal [por equivalência].
	 O prazo para oposição dos EMBARGOS DE DECLARAÇÃO é de 10 (dez) dias contínuos, contados dia a dia a partir da data em que a intimação é considerada publicada. Tudo isso conforme dispõem o §1º do artigo 34 da Lei n. 8443/92 e o caput do artigo 287 do Regimento Interno desse Tribunal, assim como os §§2º e 3º do artigo 222 do Código de Processo Civil vigente.
	A protocolização eletrônica da petição foi realizada em 4-1-2021, segunda-feira, primeiro dia útil seguinte ao décimo dia o prazo, nos termos do §2º do artigo 185 do Regimento Interno dessa Corte. Isso quer dizer que ela fora realizada no sétimo dia do prazo, se mantida a [ilegal] dispensa do prazo de espera do EDITAL DE NOTIFICAÇÃO. Portanto, mesmo assim, o pedido de integralização é tempestivo.
II - DO CABIMENTO E DA LEGITIMIDADE PARA A OPOSIÇÃO DOS EMBARGOS DE DECLARAÇÃO
	O caput do artigo 34 da Lei n. 8443/92, assim como o do artigo 287 do Regimento Interno do Tribunal dispõem que a ocorrência ou identificação de obscuridade, omissão ou contradição na decisão assegura a oposição de Embargos de Declaração. Essa disciplina é a mesma dos incisos I e II do artigo 1.022 do Código de Processo Civil vigente.
	Esses defeitos estão presentes no acórdão de julgamento da Tomada de Contas Especial, muito embora tenha sido extensa sua fundamentação. As razões de impugnação e demonstração dos vícios serão apresentadas no ponto específico desse pedido de integralização. Além delas, há requerimento para o reconhecimento de nulidade decorrentes de matéria de ordem pública.
	A Embargante, na condição de integrante da Associação tomadora dos recursos disponibilizados pelo Ministério da Cultura, exerceu, por vezes, a presidência, por vezes, a direção financeira. Essa composição, no entanto, era apenas uma formalidade para o atendimento aos requisitos de registrais, estatutários e, ainda, de prestação de contas à Administração Pública. Em realidade, todos os integrantes do núcleo de sócios da Associação eram responsáveis pelo conjunto total da obra.
	O julgamento - ainda não definitivo - da Tomada de Contas Especial impôs à Embargante, por julgar irregular sua prestação de contas, a responsabilidade de restituir os valores recebidos aos cofres públicos. Essa obrigação lhe foi imposta de modo solidário com a pessoa jurídica da Associação e Sandra Denise Possani, também integrante.
	O valor é por demais significativo. Portanto, seu interesse está estampado em ver o acórdão desconstituído ou reformado. Tudo isso, especialmente, porque todo o valor alcançado à Associação pelo Ministério da Cultura para a execução do Convênio foi integralmente aplicação ao objeto do Contrato. Eventual inconsistência da prestação de contas decorreu da dificuldade imposta pela Administração Pública no atraso e fragmentação dos repasses e, ainda, pela ausência de claras orientações acerca do modo como as explicações contábeis deveriam ser entregues aos órgãos fiscalizadores.
	Dessa forma, estão demonstrados o interesse e a habilitação da Embargante em opor esses EMBARGOS DE DECLARAÇÃO e, assim, perseguir a prestação jurisdicional de forma integral. 
III - DA SUSPENSÃO DO PRAZO PARA O CUMPRIMENTO DA DECISÃO E PARA A INTERPOSIÇÃO DE QUALQUER OUTRO RECURSO 
	A situação imposta à Embargante é gravosa. Logo, é essencial que seja, de imediato, assegurada a aplicação das disposições §2º do artigo 34 da Lei n. 8.443/92 e, ainda, do §3º do artigo 287 do Regimento Interno desse Tribunal.
	Além disso, é importante renovar a advertência de que o EDITAL DE NOTIFICAÇÃO N. 1868/2020-TCU/SEPROC não esclarece à parte que, mesmo tendo suas contas julgadas irregulares, tem direito e prazo para, querendo interpor Recurso, sejam os Embargos de Declaração [arts. 32, II; 34, Lei n. 8.443/92 | arts. 277, III; 287, RI TCU], no prazo de dez dias; seja Recurso de Reconsideração [arts. 32, I; 33, Lei n. 8.443/92 | arts. 277, I; 285, RI TCU], no prazo de quinze dias.
IV - DA NULIDADE DO EDITAL DE NOTIFICAÇÃO
	A nulidade do Edital de Notificação deve ser pronunciada. Isso porque, além de não constar dos autos o esgotamento da pesquisa de endereços do nome do procurador [em especial] e da Embargante [subsidiariamente], ele não foi redigido de forma completa. O seu conteúdo não traz a integralidade das razões de decidir do Colegiado; além disso, é omisso quanto à fixação, comunicação ou advertência da parte que, depois de sua publicação, teria assegurado determinado prazo para, querendo, apresentar o (s) recurso (s) competente (s) . 
	O inciso III do artigo 22 da Lei n. 8.443/92 e, ainda, o inciso III do artigo 179 do Regimento Interno desse Tribunal asseguram a possibilidade de os atos de comunicação serem realizados por edital. A autorização para tal providência está condicionada a não localização dos destinatários.
	O uso do edital pelos órgãos julgadores desse Tribunal deve observar, além da disciplina do Regimento Interno e da Lei própria, a da Resolução n. Resolução n. 170, 30-6-2004, do Tribunal. Não há como excluir, naturalmente, as disposições do artigo 256 do Código de Processo Civil vigente. 
	O §1º do artigo 4º da referida Resolução determinada que o endereço do destinatário deve ser previamente confirmado por meio de consulta aos sistemas disponíveis e outros meios de informação. Logo, foi assim, que a Embargada foi localizada por ocasião de sua citação em março de 2017. E, desde lá, ela não mudou de domicílio; é o mesmo, inclusive junto à Receita Federal do Brasil. Ela é servidora pública federal, junto à Universidade Federal de Pelotas - UFPel. Logo, seus dados cadastrais estão inseridos em sistemas públicos de acesso tranquilo pelas serventias desse Tribunal.
	No caso dos autos, os Correios informaram que o destinatário da Carta de Notificação, com Aviso de Recebimento, enviada ao signatário, enquanto procurador, havia mudado seu domicílio profissional. De fato, isso ocorreu, afinal, transcorreram mais de vinte e quatro meses desde sua constituição e seu próximo chamamento ao feito.
	O domicílio profissional fora transferido para o residencial no início do ano de 2018. O procurador lá já residia desde novembro de 2015. Portanto, a Receita Federal do Brasil já possuía essa informação em seus cadastrados há mais de quatro anos, quando foi realizada a tentativa de notificação. Além disso, seus dados estão, desde sempre, atualizados, junto ao seu Conselho Profissional.
	Não há nos autos a prova concreta de que tenham sido realizadas as pesquisas efetivas, em relação à Embargante e seu procurador, junto à base de dados da Receita Federal do Brasil ou concessionários de consumo estabelecidas no Estado do Rio Grande do Sul, por exemplo; em relação ao procurador, junto à Ordem dos Advogados do Brasil; e, por fim, quanto à Embargante, ao Ministério da Educação, uma vez que, desde quase uma década, é professora em universidade pública.
	A unidade jurisdicional respectiva não observou os comandos das alíneas a, b, c e d do inciso II do artigo 6º da Resolução n. 170, 30-6-2004
	Os atos processuais de comunicação devem ser redigidos e praticados de forma clara. O objetivo é assegurar ao seu destinatário a exata compreensão acerca do que está sendo demandado e, ainda, qual a conduta que deve adotar a partir de tal comunicação.
	A Carta de Citação, recebida pela Embargante, em março de 2017, dispunha, em seu conteúdo a advertência de que teria prazo para apresentar sua defesa. Esse cuidado decorre não apenas da regra constante do artigo 31 da Lei n. 8;443/92, mas dos artigos 7º e 250 do Código de Processo Civil vigente, e, ainda, incisos LIV e LV do artigo 5º da Constituição da República de 1988.
	O artigo 8º da Resolução n. 170/2004 refere que os atos de comunicação devem incluir o prazo para o cumprimento das respectivas obrigações. Isso inclui, naturalmente, não apenas a condenação, para o tempo do direito de recorrer. Afinal, antes de se exigir o fruto da sentença, há a obrigação de se deferir o prazo para dela recorrer.
	Houve também defeito na redação do edital pela ausência da integridade dos fundamentos da conclusão do julgamento pela decidiu por considerar irregular as contas prestadas pela Embargante. Logo, tal comportamento do órgão julgador não observou o que dispõe o artigo 9º da Resolução n. 170/2004.
	A redação não observou as disposições do artigo 256 do Código de Processo Civil vigente, aplicável a essa jurisdição por força enunciado da Súmula n. 103, de 25-11-1976 desse Tribunal.
	A Embargante e seu procurador são conhecidos e mantém endereço fixo, declarado à Receita Federal do Brasil e a concessionários de consumo (I) ; o endereço da Embargante consta dos autos desde sua notificação inicial (II) ; não há nos autos prova cabal de realização de pesquisas em nome da Embargante e de seu procurador (§2º) .
	Há nos autos o registro de que o edital fora publicado apenas no Diário Oficial da União; nada há quanto a sua veiculação no sítio desse Tribunal e, ainda, na plataforma de editais do Conselho Nacional de Justiça (II) . A redação do documento nada dispõe sobre o prazo que deverá fluir, depois da publicação e antes do início da contagem do tempo em que o respectivo ato processual deveria ser praticado (III) ; tudo isso conforme o artigo 257 do Código de Processo Civil vigente.
	O entendimento desse Colegiado sobre o tema consta da seguinte jurisprudência, verbis:
É nula a notificação por edital adotada sem antes estarem esgotadas as medidas possíveis para a efetivação da comunicação processual. A notificação por edital é procedimento excepcional, porquanto apenas se presume que o responsável teve ciência dos termos da ação movida a seu desfavor, e somente deve ser adotada quando o destinatário não puder ser encontrado, por se encontrar em lugar ignorado, incerto ou inacessível.
 (sem grifo no original) 
 (Acórdão 4181/2017-TCU-Segunda Câmara do Tribunal de Contas da União, relator Ministro Arodo [sic] Cedraz, julgado em 16-5-2017) 
PROCESSUAL CIVIL. AGRAVO INTERNO NO AGRAVO EM RECURSO ESPECIAL. EMBARGOS À EXECUÇÃO. CITAÇÃO POR EDITAL. NECESSIDADE DE ESGOTAMENTO DE TODOS OS MEIOS DE LOCALIZAÇÃO DO RÉU. NULIDADE DA CITAÇÃO. SÚMULA 568/STJ.
1. Embargos à execução.
2. A jurisprudência do STJ é no sentido de que a citação editalícia só é permitida quando esgotadas todas as possibilidades de localização do réu. Esse entendimento deve ser observado tanto no processo de conhecimento como na execução. Precedentes do STJ.
3. Agravo interno não provido. (sem grifo no original) (Agravo Interno no Agravo em Recurso Especial n. 1.690.727/SP, Terceira Turma do Superior Tribunal de Justiça, relatora Ministra Nancy Andrighi, julgado em 16-11-2020 e publicado em 19- 11-2020) ) 
	Dessa feita, é possível compreender que a nulidade do Edital de Notificação decorre da ausência de persecução dos domicílios da Embargante e de seu procurador, tanto na base de dados da Receita Federal do Brasil, quanto na de concessionários de consumo e, ainda, qualquer outro meio. A nulidade também decorre da ausência da fixação do prazo de edital, da falta da fundamentação do julgamento em seu conteúdo e, por fim, da ausência da advertência da parte acerca do prazo necessário para, querendo apresentar qualquer recurso
	O Edital de Citação de Sandra Denise padece de vícios semelhantes ao de Notificação da Embargante. Muito embora dele conste o prazo de quinze dias para apresentação de defesa, ela não concedeu à ela o mesmo prazo suplementar de 30 (trinta) dias deferidos aos demais integrantes do polo passivo. Além disso, não fora fixado o prazo do edital e, por fim, comprovado, de forma cabal, a pesquisa de endereço em todos os órgãos possíveis. As pesquisas lançadas nos autos não referem as respectivas bases de dados consultadas. O Edital de Citação foi, por fim, expedido juntado aos autos antes de todas as comunicações destinada à Sandra Denise. Não é possível saber, no entanto, se estavam em poder da unidade, ou não.
	Por fim, é importante destacar que ao menos duas das comunicações destinada à Sandra Denise foram devolvidas por NÚMERO INEXISTENTE.
	Esse defeito ocorreu por conta da informação constante da base de dados consultada ou no traslado da informação aos autos?
	Esse questionamento se faz necessário em razão de a prova da pesquisa não constar juntada aos autos. 
	Portanto, uma vez que matéria de ordem pública, o tema também pode ser manejado pela Embargante. Ela é integramente interessada na solução justa do feito. A regular triangulação, com a participação de Sandra Denise é essencial ao julgamento da demanda. 
V - DA NECESSIDADE DE DEVOLUÇÃO DO PRAZO PARA APRESENTAÇÃO DE DEFESA
	A Embargante, por meio de seu procurador, enfrentou dificuldade no sistema de peticionamento do processo eletrônico por ocasião do último dia do prazo para apresentação de sua defesa. Isso ocorreu entre os dias 7 e 8 de junho de 2017, considerando o decurso do prazo de trinta desde o recebimento da notificação de citação com prazo devolvido de forma estendida.
	Na oportunidade e até esse momento, segundo esclarecimentos que se obteve junto aos canais de atendimento desse Tribunal, não há disponíveis para os jurisdicionados um link de referência com a indicação de todos os dias em que houve instabilidade do sistema e, consequentemente, a respectiva certificação.
	Esse canal de esclarecimento - essencial ao usuário do processo é eletrônico é comum a todos os outros Tribunais, inclusive Superiores.
	Dessa feita, merece seja determinada a averiguação acerca da ocorrência ou não de instabilidade no sistema de peticionamento eletrônico, em período superior a 60min, entre os dias 7 e 8 de junho de 2017. E, uma vez constado, seja desconstituído o acórdão de julgamento e, assim, assegurada a devolução de 2 (dois) dias de prazo para apresentação da defesa.
	A Embargante analisou a Lei n. 8.443/92, o Regimento Interno dessa Corte, além de muitas de suas normas e regras próprias emanadas por sua Presidência. Nada encontrou acerca de regramento especial quanto ao cômputo do prazo de defesa para a hipótese de pluralidade de integrantes no polo passivo. Não há dúvida que as regras do Código de Processo Civil vigente são aplicáveis ao processo no âmbito do Tribunal de Contas da União. Isso consta, expressamente, o enunciado da Súmula n. 103, de 25-11-1976. Essa compreensão consta refletida no próprio acórdão de julgamento.
	Portanto, já que não identificada norma específica, o cômputo do prazo para os demais demandados apresentarem suas defesas somente poderia ter início depois de efetivada a citação de Sandra Denise. Ela foi cientificada por edital. Esse ato de comunicação - como já referido -, não observou regras essenciais para seu deferimento, expedição e publicação. 
	Logo, por força do que dispõe o §1º do artigo 231 do Código de Processo Civil vigente, também por esse motivo deve ser restituído a todos os integrantes do polo passivo o prazo para apresentação de defesa.
VI - DA AUSÊNCIA DE INTIMAÇÃO DA PARTE OU SEU PROCURADOR ACERCA DOS ATOS PROCESSUAIS RELATIVOS À INSTRUÇÃO DO FEITO
	O artigo 31 da Lei n. 8.443/92 assegura ao cidadão que, junto ao Tribunal de Contas da União, terá direito à ampla defesa. Essa disciplina também decorre do artigo 7º do Código de Processo Civil vigente, e, ainda, dos incisos LIV e LV do artigo 5º da Constituição da República de 1988.
	No caso desses autos, muito embora a Embargante tenha sofrido os efeitos da revelia, não foi intimada de qualquer dos atos processuais praticados depois de certificado o decurso de seu prazo de defesa. Não houve intimação acerca dos atos processuais constantes das peças 77, 84-6.
	Além disso, não foram apreciados todos os pedidos constantes da defesa de Associação e Roberto [peça 68-9]. Nela havia vários requerimentos, tanto de indicação da regular citação de Sandra Denise, quanto de provas, inclusive ofícios e prazo para juntada de documentos complementares.
	Não houve qualquer pronunciamento a esses pedidos, nem mesmo a intimação dos demais interessados para deles tomarem ciência.
	Se, nos termos do artigo 161 do Regimento Interno dessa Corte, a defesa apresentada por um dos responsáveis aproveita aos demais. A disciplina constante do inciso I do artigo 345 do Código de Processo Civil é muito mais ampla e adequada ao caso concreto. Ela dispõe que se um dos demandados apresentar defesa, a revelia não produz qualquer efeito.
	Isso quer dizer que foi omissão e obscuro o acórdão ao aplicar os efeitos da reveria à Embargante quando, em realidade, a Associação e Roberto - primeiros e verdadeiros responsáveis - apresentaram defesa. E, com isso, Roberto teve excluída sua responsabilidade pessoal.
	O deferimento dessa benesse a ele deve ser estendido às demais demandas. Todos integravam a diretoria, exerciam as atividades em comunhão de esforços e vontades. A composição do quadro diretivo era apenas uma formalidade. O trabalho - todo ele -, desde administrativo-financeiro ao objeto em si da Associação, era realizado com a união conjunta de esforços.
VII - DA AUSÊNCIA DE INTIMAÇÃO DA PARTE OU SEU PROCURADOR ACERCA DA DESIGNAÇÃO DA SESSÃO DE JULGAMENTO
	O §3º do artigo 141 do Regimento Interno dessa Corte dispõe que as pautas das sessões de julgamento serão divulgadas por meio de sua fixação em local próprio e acessível do Edifício-sede do Tribunal e, ainda, publicadas nos órgãos oficiais e, também, com sua disponibilização no Portal do TCU até 48h antes da sessão.
	A sessão de julgamento do acórdão que implicou no julgamento irregular das contas nesse feito foi realizada em 14-7-2020. A Embargante e seu procurador não foram cientificados dessa data; não localizaram qualquer intimação por meios dos órgãos oficiais que lhes alcançasse no Estado do Rio Grande do Sul.
	Isso quer dizer que não foi observado requisito essencial da publicidade do julgamento, constante dos artigos 11 e 935, ambos do Código de Processo Civil vigente e, ainda, incisos LX, LIV e LV do artigo 5º da Constituição da República de 1988.
	Dessa feita, merece seja integralizado o acórdão de julgamento, a fim de que seja averiguadas se todas as providências de publicização da pauta de julgamento foram observadas e, assim, assegurado o adequado exercício do contraditório e da ampla defesa.
VIII - DA OMISSÃO, DA OBSCURIDADE E DA CONTRADIÇÃO
	Há, ainda, outros pontos que devem ser integralizados no julgamento. Por ocasião do trecho, verbis:
De fato, os documentos acostados aos autos não permitem comprovar a boa e regular aplicação dos recursos federais repassados ao convênio. A título de exemplo, verificou-se o pagamento feito a açougue e a contas telefônicas, bem como para a aquisição de material de escritório, além de não constar detalhamento das contratações de prestadores de serviços para as oficinas de informática, de vídeo, de teatro e de fotografia
	Não basta referir "os documentos acostados". O julgador devem apontar com exatidão quais elementos, documentos e informações que formaram sua convicção. Somente dessa forma a prestação jurisdicional será entregue de forma completa. Além disso, tomando conhecimento da convicção do Juízo é que a parte poderá estudar o ponto e, se desejar, manejar o recurso sabendo o que impugnar.
	A situação se repete quando consta, verbis: 
18. Tampouco há que se mencionar eventual carência da ação porque a prestação de contas não foi apresentada regularmente, nos moldes exigidos pela cláusula oitava do convênio, não se comprovando a execução do ajuste em termos de objeto e objetivos 
	O jurisdicionado somente poderá compreender qual o erro na prestação de contas se o Juízo o indicar com a necessária precisão, sem fundamento genérico. Portanto, no ponto, a expressão "a prestação de contas não foi apresentada regularmente" deve ser completada.
	A Associação, muito embora pessoa jurídica com personalidade própria, possuía quadro diretivo. Os seus integrantes se revezavam nessa composição; no entanto, todos executavam, em comunhão de esforços e vontades, todos os atos para o desempenho de suas atividades. Portanto, se Roberto fora beneficiado com a exclusão de sua responsabilização, as demais também.
	O trecho abaixo deve ser integralizado, verbis:
19. Quanto à responsabilização do Sr. Roberto, com as devidas vênias ao Parquet especializado, acolho a análise empreendida pela unidade técnica de forma a excluí-lo do rol de responsáveis por não ter gerido efetivamente os recursos do convênio, uma vez que o atraso nos repasses ao convênio foi de responsabilidade exclusiva do extinto MinC. Mesmo que ele tivesse Para verificar as assinaturas, acesse www.tcu.gov.br/autenticidade, informando o código 65000826. TRIBUNAL DE CONTAS DA UNIÃO TC Processo 035.047/2015-1 3 providenciado os meios para a regular utilização dos recursos, a efetiva emissão das ordens bancárias extrapola a sua esfera de competência.
20. Restou comprovado que as únicas responsáveis pela execução financeira do convênio foram as Sras. Sandra Denise Possani e Maria Fonseca Falkembach, respectivamente Diretora Presidente e Diretora Tesoureira, pois assinaram uma série de cheques entre 2006 e 2007, assim como encaminharam os documentos visando à prestação de contas.
	A redação do Edital de Notificação indica que o valor a que a Embargante fora condenada a ressarcir ao erário é muito superior ao montante atualizado da segunda parcela. A leitura do seguinte trecho do acórdão, permite a compreensão de que o valor história seria de cerca de R$29.000,00, em 13-7-2007, verbis:
 24. No caso em exame, verifico que ocorreu a prescrição da pretensão punitiva em relação à primeira parcela dos desembolsos, no montante de R$ 50.000,00, mas não prescreveu no tocante à segunda parcela, de R$ 28.840,00, uma vez que foi transferida em 13/3/2007 e o ato de ordenação da citação se deu em 22/12/2016 (peça 19) . Essa situação será considerada na dosimetria da multa a ser aplicada aos responsáveis.
O ponto merece ser esclarecido e integralizado.
X - DO PEDIDO
DIANTE DO EXPOSTO, REQUER:
	A) sejam recebidos e processados os EMBARGOS DE DECLARAÇÃO, uma vez que tempestivos e dispensados do recolhimento de preparo;
	B) considerando a ausência de prazo de espera fixado no EDITAL DE NOTIFICAÇÃO N. 1868/2020-TCU/SEPROC, seja a petição de EMBARGOS DE DECLARAÇÃO considerada protocolizada de forma precoce, ou seja, antes do cômputo ou fluência de qualquer dia de prazo, assegurando, dessa forma, a fluência integral daquele fixado para o próximo recurso eventualmente interposto pela Embargante [art. 185, RI TCU];
	C) seja reconhecida a nulidade do Edital de Citação de Sandra Denise Possami, uma vez que não observou os requisitos legais e, ainda, teve deferido prazo de defesa diverso e inferior aos alcançados para os demais integrantes do polo passivo;
	D) seja reconhecida a nulidade do Edital de Notificação de MARIA FONSECA FALKEMBACK, em razão da ausência de elementos essenciais para a espécie de ato de comunicação, tudo nos termos da fundamentação;
	E) considerando a alegação de instabilidade do sistema de peticionamento no processo eletrônico, seja determinada a averiguação de sua ocorrência, ou não, em período superior a 60min, entre os dias 7 e 8 de junho de 2017 e, uma vez constado, seja desconstituído o acórdão de julgamento e, assim, assegurada a devolução de 2 (dois) dias de prazo para apresentação da defesa;
	F) tendo em conta o que dispõem o enunciado da Súmula n. 103, de 25-11-1976 e, ainda, o §1º do artigo 231 do Código de Processo Civil vigente, seja desconstituído o acórdão de julgamento e, assim, assegurada da integralidade do prazo de defesa dos integrantes do polo passivo;
	G) considerando a ausência de intimação dos demandados acerca dos atos processuais que se seguiram à certificação do prazo de defesa e, ainda, a não apreciação de vários requerimentos apresentados pela Associação e Roberto, seja desconstituído o acórdão de julgamento e, assim, determinada a reabertura da instrução do feito;
	H) na hipótese de não ser acolhido o pedido acima, seja integralizado o acórdão de julgamento para estender à Embargante e à Sandra Denise Possami o deferimento de exclusão de responsabilidade assegurado ao Roberto Salermo de Oliveira;
	I) seja integralizado o acórdão de julgamento, a fim de que seja averiguadas se todas as providências de publicização da pauta de julgamento foram observadas e, assim, assegurado o adequado exercício do contraditório e da ampla defesa;
	J) sejam recebidos, processados e acolhidos os presentes EMBARGOS DE DECLARAÇÃO para que seja integralizado o acórdão de julgamento.
	Nesses termos, pede deferimento.
É o Relatório.

8.1. Iurqui Pinheiro da Rocha Siqueira (77.915/OAB-RS), representando Associação Cultural Deposito do Teatro e Roberto Salerno de Oliveira;  
8.2. Rafael de Castro Volkmer (56168/OAB-RS), representando Maria Fonseca Falkembach.

Procurador Marinus Eduardo De Vries Marsico.

TOMADA DE CONTAS ESPECIAL. CONVÊNIO. IMPUGNAÇÃO TOTAL DAS DESPESAS. DANO AO ERÁRIO. CITAÇÃO. REVELIA. IRREGULARIDADE DAS CONTAS. DÉBITO. MULTA. CIÊNCIA. EMBARGOS DE DECLARAÇÃO. INEXISTENCIA DE CONTRADIÇÃO, OMISSÃO OU OBSCURIDADE. CONHECIMENTO. REJEIÇÃO.

TOMADA DE CONTAS ESPECIAL (TCE)

Secretaria de Controle Externo de Tomada de Contas Especial (SecexTCE).

Trago à apreciação do colegiado os Embargos de Declaração interpostos por Maria Fonseca Falkembach contra o Acórdão 7326/2020-TCU-Segunda Câmara que, no mérito, julgou as suas contas irregulares, condenou-a em débito e aplicou-lhe a multa prevista no art. 57 da Lei 8.443/1993.
2.	Constato que a interessada, legitimada no processo, foi notificada da deliberação recorrida por meio do edital publicado no Diário Oficial da União (peça 119) na data de 22/12/2020 e que os Embargos Declaratórios foram interpostos pela primeira vez, no dia 4/1/2021 (peça 127) , dentro do prazo de dez dias, conforme previsto no art. 34, §1º, da Lei 8.443/92. Satisfeitos os requisitos de admissibilidade, conheço dos presentes Embargos de Declaração.
3.	A embargante alegou que o Edital de Notificação seria nulo porque não consta o esgotamento da pesquisa de endereços do procurador e da embargante, seu conteúdo não traz a integralidade das razões de decidir, e é omisso quando à fixação de prazo para a interposição dos possíveis recursos.
4.	Indicou que o Edital de Citação da Sra. Sandra Denise, outra responsável arrolada nos autos, também padeceria de vícios semelhantes ao Edital de Notificação da Embargante, especialmente no que tange a pesquisa do endereço das comunicações destinadas a ela, que foram devolvidas constando a justificava de NÚMERO INEXISTNTE. 
5.	Descreveu ter encontrado dificuldade no sistema de peticionamento do processo eletrônico do TCU no último dia do prazo para apresentação de sua defesa, ocorrido entre os dias 7 e 8 de julho de 2017, motivo que julgou necessário determinar a averiguação da ocorrência ou não de instabilidade no sistema em período superior a 60 minutos. Complementou que o cômputo do prazo para os demais responsáveis apresentarem suas defesas somente poderia ter iniciado após citação da Sra. Sandra Denise, ocorrida por edital sem ter, na visão da embargante, observado as regras essenciais para seu deferimento, expedição e publicação. Diante disso entendeu que seria necessário restituir o prazo para apresentação de sua defesa.
6.	Apresentou que não fora intimada acerca dos atos processuais praticados posteriormente ao decurso do seu prazo de defesa, além de mencionar que o Acórdão embargado foi omisso e obscuro ao aplicar a revelia à responsável ainda que a Associação e o Sr. Roberto teriam apresentado sua defesa. Em sua visão, esse tema seria tratado com mais propriedade no Código de Processo Civil que o descrito no Regimento Interno do TCU.
7.	Uma vez que a embargante e o seu procurador não foram cientificados da data da sessão de julgamento, defendeu que deveriam ser averiguadas se todas as providências de publicização da pauta de julgamento foram observadas.
8.	Especificamente quanto à omissão, indicou que a existência do termo "os documentos acostados", ao longo do voto condutor do acórdão, não permitiria ao julgador apontar com exatidão quais elementos formaram sua convicção e que a expressão "a prestação de contas não foi apresentada regularmente" deveria ser completada. Buscou defender que se o Sr. Roberto fora beneficiado com a exclusão de sua responsabilização, as demais responsáveis também deveriam ser.
9.	Outro ponto mencionado foi a necessidade de esclarecimento do valor que a embargante fora condenada a ressarcir ao erário, o qual indicou ser superior ao montante atualizado da segunda parcela.
10.	Feito esse relato da peça recursal, passo a decidir. Recordo que os Embargos de Declaração se destinam a sanar obscuridades, esclarecer contradições e suprir omissões porventura existentes em pronunciamentos administrativos ou judiciais. Para isso, trago à baila o enunciado elaborado pela Jurisprudência Selecionada desta Corte de Contas, quando da prolação do Acórdão 2635/2015-TCU-Plenário (Rel. Ministro Bruno Dantas) , o qual transcrevo a seguir:
A apreciação de embargos declaratórios no TCU observa os seguintes critérios: i) não se prestam para rediscussão do mérito nem para reavaliação dos fundamentos que conduziram à prolação do acórdão recorrido; ii) a contradição deve estar contida dentro dos termos do inteiro teor da deliberação atacada; iii) não há omissão quando a matéria é analisada na instrução da unidade técnica que consta do relatório e integra as razões de decidir da deliberação; iv) o julgador não está obrigado a apreciar todos e cada um dos argumentos desfiados pela parte, sendo suficiente que se atenha àqueles bastantes à formação de sua convicção acerca da matéria; v) eventual erro de julgamento deve ser corrigido por outra via recursal própria.
11.	Nesse sentido, em relação ao tópico VIII da peça recursal a embargante menciona que o termo "documentos acostados aos autos" careceria de esclarecimentos. A leitura mais apurada do relatório elaborado pela unidade técnica (peça 89, p. 8) , cujo trecho transcrevo a seguir, esclarece quais documentos foram analisados.
"27.2 A documentação não foi desconsiderada, sendo perfunctória a análise dos documentos no âmbito da SECEX/RS. Em que pese os responsáveis tentarem atribuir falhas, não se pode suprimir as conclusões da AUFC encarregada da instrução, a qual analisou minuciosamente os documentos e evidenciou irregularidades. Mesmo que haja alguma documentação que comprove atividades na Vila Santa Rosa, não se concluiu pelo cumprimento do objeto do convênio, nem mesmo de forma parcial, não sendo verificado o cumprimento dos objetivos. 
27.3 Ressaltou o Diretor da 1ª DT (peça 18) que as despesas trazidas à luz dos autos tratam de pagamentos a açougue (peça 14, p. 64) , material de escritório (peça 14, p. 60) , prestadores de serviços sem detalhamento, como oficinas de informática e de vídeo (peça 14, p. 49) , oficinas de teatro e de fotografia (peça 14, p. 22, 26 e 35) , oficinas de teatro (peça 14, p. 21) e contas de telefone (peça 14, p. 30, 33, 37) , havendo, além disso, compras de equipamentos de vídeo e de TI sem informação quanto à destinação dos bens e sem informação dos processos licitatórios que deveriam ser realizados (peça 14, p. 38, 39, 42, 45, 47, 50, 52) . 
27.4 Por outra via, apontou o dirigente, a não comprovação do recolhimento de eventual saldo, incluindo resultados de aplicações financeiras de pelo menos R$ 26 mil, o qual a entidade se apresentou omissa, sendo circunstância grave. Foi relatada, ainda, a ocorrência de uma transferência no extrato do mês de julho/2007 (peça 14, p. 44) no valor de R$ 16.000,00 a título de "Crédito CCI", da conta de investimentos associada, sem retorno nos extratos seguintes, reparando-se, no mês de novembro/2007 (p. 65) , mais R$ 10.000,00 transferidos a este título. 
0. Conforme arrematou o dirigente da SECEX/RS à peça 18, não há nesta TCE comprovação de que foram atingidos os objetivos do convênio, não se verificando documentos comprobatórios acerca da realização de qualquer evento, limitando-se a convenente a entregar 1 (um) CD vazio a título de comprovação da execução física. Não existem registros fotográficos, listas de presença nos eventos, folders e outros materiais gráficos que possam atestar o efetivo alcance dos objetivos. Assim, a Associação Cultural Depósito do Teatro e as pessoas físicas que atuaram no convênio, Sra. Sandra Denise Possani e Sra. Maria Fonseca Falkembach, devem ser responsabilizados. Pelo exposto, rejeitam-se as alegações."
12.	Na sequência do tópico a embargante argumentou que o Sr. Roberto fora excluído do rol de responsáveis e, portanto, as demais integrantes da gestão da Associação também não deveriam ser responsabilizadas. Tal argumento, além de não indicar obscuridades, contradições ou esclarecimentos, não merece prosperar porque as condutas de cada um dos responsáveis foram individualizadas (peça 89) , restando comprovado que a Sra. Sandra e a embargante assinaram diversos cheques entre 2006 e 2007.
13.	Acerca dos valores apontados no Edital de Notificação, consta expressamente no referido edital o montante do débito a ser ressarcido atualizado até o dia 19/11/2020, bem como o valor da multa aplicada à embargante, no valor de R$ 30.000. Cabe mencionar que, para fins do cômputo da dosimetria da multa, adotei como base de cálculo unicamente o montante atualizado da segunda parcela transferida para a Associação, uma vez que a pretensão punitiva para a primeira parcela já havia operado. Assim, a multa se encontra dentro dos parâmetros de até cem por cento do débito atualizado, conforme orienta o art. 57 da Lei Orgânica do TCU.
14.	 Ademais, o Acórdão condenatório contempla detalhadamente tanto o montante que a embargante fora condenada a ressarcir ao erário e quanto a multa que lhe fora aplicada, bem como o referido Edital indica claramente qual é o número da presente tomada de contas especial e do Acórdão 7326/2020-TCU-Segunda Câmara, ambos se encontram acessíveis gratuitamente no portal do TCU.
15.	Os demais tópicos do arrazoado apresentado pela embargante não apontam concretamente a ocorrência de obscuridade, omissão ou contradição na deliberação.
16.	A embargante alega a nulidade do Edital de Notificação da Decisão, a suposta nulidade do Edital de Citação da Sra. Sandra Denise, a necessidade de se averiguar uma instabilidade do sistema de peticionamento do TCU ocorrida ainda em 2017 e a ausência de intimação relativos à instrução do feito e designação da sessão de julgamento.
17.	O Edital de Notificação somente foi utilizado após a tentativa frustrada de comunicar o representante legal (peças 91, 101 e 105) e a embargante (peça 107) . Há de se destacar que o causídico reconhece (peça 121, p.4-5) que desde a sua constituição como representante da embargante mudou de domicílio, no entanto, o que se observou na peça recursal é a existência de endereços diferentes para comunicação.
18.	Além de não indicar o endereço da embargante, na peça 121, consta um endereço no rodapé das laudas enquanto na peça imediatamente seguinte (peça 122, p.1) há outro endereçamento registrado, ao que tudo indica, no banco de dados da Seccional da Ordem dos Advogados do Brasil na qual o representante legal encontra-se inscrito.
19.	Dessa forma, considerando que existem dois endereços distintos para o envio das comunicações (peças 121 e 122) , considero oportuno ordenar que a Secretaria de Gestão de Processos (Seproc) , caso não encontre o endereço do causídico e da embargante nas bases oficiais, promova a comunicação de cientificação dessa decisão em ambos os endereços fornecidos nos presentes Embargos de Declaração.
20.	No que tange o Edital de Citação da Sra. Sandra, ao contrário que alega a embargante, verifico que a peça 60 contempla a pesquisa de endereços da responsável em diferentes bases de dados antes de dar prosseguimento ao feito.
21.	Sobre a instabilidade do sistema do TCU, o causídico informa que enfrentou dificuldade para interpor a defesa de sua cliente. A despeito de não ser matéria de Embargos Declaratórios, não consta, nem nos autos e nem no presente Recurso, nenhum documento capaz de comprovar tal afirmação. Ao contrário, o representante da embargante optou por manter se silente até a presente fase processual.
22.	Necessário apontar que a Súmula TCU 103 é clara ao descrever que "na falta de normas legais regimentais específicas, aplicam-se, analógica e subsidiariamente, no que couber, a juízo do Tribunal de Contas da União, as disposições do Código de Processo Civil". Ou seja, não se trata de aplicar o CPC em sua integralidade, mas somente nos casos de lacunas normativas. No presente caso, a divulgação das pautas das sessões e o aproveitamento da defesa para o caso de mais de um responsável encontram-se normatizados, respectivamente, nos arts. 141, §4º, e 161 do RITCU.
Ante todo o exposto, evidenciado que o arrazoado apresentado pela embargante não sustenta nenhuma omissão, contradição ou obscuridade a ser sanada nos termos do Acórdão 7326/2020-TCU-Segunda Câmara, VOTO porque o Tribunal adote o Acórdão que ora submeto a este Colegiado.
TCU, Sala das Sessões Ministro Luciano Brandão Alves de Souza, em 2 de março de 2021.
AROLDO CEDRAZ 
Relator